【裁判字號】    96,上,885
【裁判日期】    970603
【裁判案由】    給付土地使用補償金
【裁判全文】
臺灣高等法院民事判決                   96年度上字第885號
上  訴  人    甲○○
訴 訟 代理人  劉孟錦律師
複 代  理 人  歐翔宇律師
              吳純怡律師
被 上 訴人    財政部國有財產局臺灣北區辦事處
法 定 代理人  乙○○
訴 訟 代理人  龔維智律師
複 代  理 人  廖修三律師
上列當事人間給付土地使用補償金事件，上訴人對於中華民國96
年7月9日臺灣士林地方法院95年度訴字第1097號第一審判決提起
上訴，本院於97年5月20日言詞辯論終結，判決如下：
    主      文
原判決主文第一項關於命上訴人給付超過新臺幣貳佰參拾玖萬玖
仟肆佰陸拾玖元本息部分，暨訴訟費用之裁判均廢棄。
上開廢棄部分，被上訴人在第一審之訴駁回。
其餘上訴駁回。
第一、二審訴訟費用，由上訴人負擔十分之八，餘由被上訴人負
擔。
    事實及理由
一、被上訴人起訴主張: 坐落臺北縣淡水鎮○○○段492-5、510
    -3、511-9等3筆地號土地（下統稱系爭土地，各別土地則以
    地號簡稱）為伊所管理之中華民國所有土地。上訴人自民國
    （下同）89年5月起即未經伊同意，擅自無權占有系爭土地
    如原判決附圖所示A、B、C部分，將之以圍牆圍住而經營資
    源回收場，受有相當於土地租金之利益，並致伊受有損害，
    伊自得本於民法第179條規定，向上訴人請求返還自無權占
    有後即89年7月起至95年4月止，按各筆土地公告地價年息5%
    計算之不當得利損害金。惟因伊對492-5地號土地，管理建
    檔時間係在90年5月，故492-5地號僅於其時起算向上訴人請
    求。又伊曾於89年7月對上訴人就510-3地號土地訴訟，後經
    和解，上訴人曾返還伊全額裁判費新臺幣（下同）29,710元
    ，法院復退還伊14,855元裁判費，故伊本應返還上訴人退還
    之裁判費，伊將之抵作510-3地號土地89年7、8月之2個月不
    當得利損害金（每月9,963）後，89年8月部分尚不足5,071
    元，伊爰自89年9月起，向上訴人請求510-3地號之不當得利
    損害金。又就511-9地號土地，上訴人曾向伊繳納不當得利
    金480,000元，指定抵充此筆土地92年3月至93年12月之不當
    得利損害金（每月43,811元），經計算後，尚不足40餘萬元
    ，伊僅請求其中不足額13,350元，故伊就511-9地號土地僅
    請求自89年7月起至92年2月及94年1月起之不當得利損害金
    。綜上所述，伊應可向上訴人請求給付系爭土地如上所述期
    間不當得利損害金總計為2,979,133元（計算方式詳如原判
    決附表所示）及自支付命令送達之翌日起即95年8月19日起
    計算之法定遲延利息。再者，上訴人於95年5月以後至今仍
    繼續無權占有使用系爭土地，於返還系爭土地之前，上訴人
    仍將繼續受有相當租金之不當得利，伊自得依民法第179條
    規定，自95年5月1日起至返還系爭土地之日止，按月向上訴
    人請求給付系爭土地公告地價年息5%除以12計算金額之不當
    得利損害金等情。爰依民法第179條規定，求為命上訴人給
    付2,979,133元，及自95年8月19日起至清償日止按年息5%計
    算之利息；及上訴人自95年5月1日起至返還系爭土地如原判
    決附圖所示A、B、C部分之日止，按月給付依各筆土地當年
    期公告地價年息5%除以12計算之不當得利損害金之判決。
二、上訴人則以：被上訴人於95年8月間，固聲請支付命令，請
    求上訴人給付不當得利損害金，惟被上訴人所請求系爭492-
    5、510-3、511-9各筆土地之不當得利損害金，分別係自90
    年5月、89年9月、89年7月起算，均已超過民法第126條規定
    之5年時效，故被上訴人之請求為無理由。又伊占有系爭土
    地係做為資源回收場使用，利潤微薄，原審以系爭土地當年
    期公告地價年息5%計算損害賠償金，實屬過高，尚非伊能力
    所能負擔等語，資為抗辯。
三、原審為被上訴人全部勝訴之判決，上訴人提起上訴，被上訴
    人則就原審判決「訴訟費用 (減縮部分除外)30,193 元由上
    訴人負擔」之部分，提起附帶上訴 (此部分另行裁定)。上
    訴人於本院聲明：1.原判決廢棄。2.上開廢棄部分，被上訴
    人在第一審之訴駁回。被上訴人則聲明：上訴駁回。
四、兩造不爭執之事實：
  (一)系爭土地為中華民國所有，由被上訴人管理。
  (二)上訴人係於89年5月自訴外人張明賜受讓取得系爭土地地上
    物，並開始占有使用系爭土地如原判決附圖所示A(面積306.
    57㎡)、B(面積1348.04㎡)、C(面積92.47㎡)部分，以經營
    資源回收場。
  (三)上訴人曾繳納511-9地號土地使用補償金共計480,000元。
  (四)上訴人於95年6月22日曾就系爭土地向被上訴人提出承租之
    申請，惟被上訴人不同意。
五、上訴人應給付被上訴人自90年6月1日起相當於租金之損害金
    ：
  (一)按無權占用他人之土地，可能獲得相當於租金之利益為社會
    通常之觀念，而土地所有人因此受有相當於租金之損害，自
    得依民法第179條前段之規定，請求相當於租金之不當得利
    （最高法院61年台上字第1695號判例意旨參照）。又無權占
    有土地，所獲得之利益係「土地之使用」，而使用他人土地
    ，依社會通念須支付租金，是無權占有人所獲得之利益，應
    係相當於土地租金之利益，而土地租金之利益，則依土地所
    處地點、相關位置而應有一定客觀標準。
  (二)相當租金利益之計算標準，應參酌土地法第105條、第97條
    第1項規定予以計算，而按城市地方房屋之租金，以不超過
    土地及其建築物申報總價額年息10%為限，土地法第97條第1
    項定有明文。又，基地租金之數額，除以基地申報地價為基
    礎外，尚須斟酌基地之位置，工商業繁榮之程度，承租人利
    用基地之經濟價值及所受利益等項，以為決定，最高法院68
    年台上字第3071號判例定有明文。查，公有土地以各該宗土
    地之公告地價為申報地價，免予申報，平均地權條例施行細
    則第21條規定甚明，茲被上訴人以土地公告地價為申報地價
    之計算基礎，自為法之所許。按，上訴人無權占用被上訴人
    管理之中華民國所有系爭土地，公告地價自89年迄今均為每
    平方公尺7,800元（參原審卷第47、53、57頁），徵諸系爭
    土地所在位置係在臺北縣淡水鎮○○路280巷內，鄰近土地
    蓋有鐵皮屋供工業使用外，多為雜樹林，由280巷走出後之
    淡海路則有幾戶住宅，距離最近之公車站約120公尺，步行2
    分鐘可達，然僅有2路公車可經過。而距離750公尺左右有一
    家馬術俱樂部，除此之外並無其他商家、市場、超市等，生
    活機能不便，業據原審履勘屬實，製有履勘筆錄 (參原審卷
    第74頁)，並有被上訴人陳報之現場照片在卷可稽 (同上卷
    第112頁)，本院審酌上訴人占有系爭土地僅作為資源回收場
    使用，且曾繳納511-9地號土地使用補償金480,000元，就此
    年息並未為反對之表示，況上訴人之前手張明賜於89年5月
    前占用系爭土地時所繳納之損害金亦係以公告地價年息5%給
    付 (參原審卷第38頁)等情，因而認被上訴人主張不當得利
    損害金應以公告地價 (即法定申報地價)年息5%尚屬適當，
    上訴人主張其僅係利用系爭土地做為資源回收場使用，利潤
    微簿，依原審認定之給付標準，實屬過高，非能力所能負擔
    (此與其於96年8月2日上訴理由狀所陳願意繳納不相符)，即
    無理由。
  (三)被上訴人請求系爭492-5、510-3、511-9各筆土地之不當得
    利損害金，及另請求89年8月未繳足之金額5,071元部分，於
    90年6月1日前部分已罹於時效：
    按，利息、紅利、租金、贍養費、退職金及其他一年或不及
    一年之定期給付債權，其各期給付請求權，因五年間不行使
    而消滅，民法第126條定有明文。又，無法律上之原因而獲
    得相當於租金之利益，致他人受損害時，如該他人之返還利
    益請求權已逾租金短期消滅時效之期間，對於相當於已罹消
    滅時效之租金之利益，不得依不當得利之法則，請求返還(
    最高法院65年度第5次民庭總會決定參照)，查被上訴人係於
    95年6月1日對上訴人聲請發支付命令，有聲請狀附卷可按(
    參原審卷第8頁)，則自該日起回溯5年之期間為90年6月1日
    ，於90年6月1日前部分，已罹於5年之時效，故被上訴人請
    求系爭492-5、510-3、511-9各筆土地之不當得利損害金，
    及另請求89年8月未繳足之金額5,071元部分，因在90年6月1
    日前已罹於時效，上訴人之抗辯即有理由。
  (四)依公告地價 (即法定申報地價)年息5%計算，被上訴人所得
    請求之不當得利損害金如附表所示。又上訴人自上開95年4
    月不當得利損害金計算之最後月份之後，仍繼續占有使用系
    爭土地至今，於返還土地前，仍按月受有相當租金之不當得
    利，故自95年5月1日起，上訴人仍有按月給付被上訴人不當
    得利損害金之義務，從而，被上訴人本於民法第179條規定
    請求上訴人給付各筆土地如附表所示期間計算相當租金不當
    得利共計2,399,469元，及自支付命令送達翌日即95年8月19
    日起（參原審卷第23頁）至清償日止，按週年利率5%計算之
    法定遲延利息，及自95年5月1日起至返還系爭土地之日止，
    按月給付被上訴人依各筆土地當年期公告地價年息百分之5
    除以12計算之不當得利損害金，為有理由，應予准許，逾此
    部分為無理由，不應准許。
六、綜上所述，被上訴人依不當得利之法律關係，請求上訴人給
    付各筆土地如附表所示期間計算相當租金不當得利共計2,39
    9,469元，及自支付命令送達翌日即95年8月19日起至清償日
    止，按週年利率5%計算之法定遲延利息，及自95年5月1日起
    至返還系爭土地之日止，按月給付依各筆土地當年期公告地
    價年息5%除以12計算之不當得利損害金，為有理由，應予准
    許，逾此部分之請求，為無理由，應予駁回。上開應准許部
    分，原審為上訴人敗訴之判決，並無不合，上訴論旨指摘原
    判決不當，求予廢棄改判，為無理由，應予駁回；就上開不
    應准許部分，原審為上訴人敗訴之判決，即屬無可維持，爰
    由本院將原判決此部分予以廢棄，改判如主文第一項所示。
七、本件事證已臻明確，兩造其餘主張與舉證，經審酌核與判決
    結果不生影響，爰不逐一論述，併此敘明。
八、據上論結，本件上訴為一部有理由，一部無理由，依民事訴
    訟法第450條、第449條第1項、第79條，判決如主文。
中    華    民    國    97    年    6     月    3     日
                    民事第十五庭
                        審判長法  官  林恩山
                              法  官  陳雅玲
                              法  官  黃國忠
正本係照原本作成。
被上訴人不得上訴。
上訴人如不服本判決，應於收受送達後20日內向本院提出上訴書
狀，其未表明上訴理由者，應於提出上訴後20日內向本院補提理
由書狀（均須按他造當事人之人數附繕本）上訴時應提出委任律
師或具有律師資格之人之委任狀；委任有律師資格者，另應附具
律師資格證書及釋明委任人與受任人有民事訴訟法第466條之1第
1項但書或第2項（詳附註）所定關係之釋明文書影本。
中    華    民    國    97    年    6     月    3     日
                              書記官  陳明俐
附註：
民事訴訟法第466條之1（第1項、第2項）：
對於第二審判決上訴，上訴人應委任律師為訴訟代理人。但上訴
人或其他法定代理人具有律師資格者，不在此限。
上訴人之配偶、三親等內之血親、二親等內之姻親，或上訴人為
法人、中央或地方機關時，其所屬專任人員具有律師資格並經法
院認為適當者，亦得為第三審訴訟代理人。
附表：
┌───┬──────┬────┬────┬────┬────────┬──┬────┬────────┐
│地號  │被上訴人得請│公告地價│公告地價│占有面積│每月不當得利金額│計算│小計（每│備註            │
│      │求期間（年/ │適用年份│（元/ ㎡│（㎡）  │計算式（公告地價│月數│月不當得│                │
│      │月）        │（年/ 月│）      │        │×占有面積×5%÷│    │利金額×│                │
│      │            │）      │        │        │12）            │    │計算月數│                │
│      │            │        │        │        │                │    │）單位：│                │
│      │            │        │        │        │                │    │元      │                │
├───┼──────┼────┼────┼────┼────────┼──┼────┼────────┤
│492-5 │90.06-92.12 │89.07   │7800    │92.47   │7800×92.47 ×5%│31  │93155   │                │
│      │            │        │        │        │÷12＝3005      │    │        │                │
│      ├──────┼────┼────┼────┼────────┼──┼────┤                │
│      │93.01-95.04 │93.01   │同上    │同上    │同上            │28  │84140   │                │
├───┼──────┼────┼────┼────┼────────┼──┼────┼────────┤
│510-3 │90.06-92.12 │89.07   │7800    │306.57  │7800×306.57×  │31  │308853  │被上訴人雖另請求│
│      │            │        │        │        │5%÷12＝9963    │    │        │89年8月上訴人未 │
│      ├──────┼────┼────┼────┼────────┼──┼────┤繳足之金額5071元│
│      │93.01-95.04 │93.01   │同上    │同上    │同上            │28  │278964  │，惟已罹於時效。│
├───┼──────┼────┼────┼────┼────────┼──┼────┼────────┤
│511-9 │90.06-92.02 │89.07   │7800    │1348.04 │7800×1348.04 ×│21  │ 920031 │上訴人曾繳納48萬│
│      │            │        │        │        │5%÷12＝43811   │    │        │元，指定抵償92年│
│      ├──────┼────┼────┼────┼────────┼──┼────┤3月至93年12月之 │
│      │94.01-95.04 │93.01   │同上    │同上    │同上            │16  │700976  │不當得利金，然  │
│      │            │        │        │        │                │    │        │仍不足48萬多，被│
│      │            │        │        │        │                │    │        │上訴人僅請求1335│
│      │            │        │        │        │                │    │        │0 元，其餘部分不│
│      │            │        │        │        │                │    │        │請求。          │
│      │            │        │        │        │                │    │        │                │
├───┴──────┴────┴────┴────┴────────┴──┴────┴────────┤
│被上訴人得請求金額總計(即各期小計及備註欄金額相加)：                                                  │
│93155+84140+308853+278964+920031+700976+13350=0000000元                                               │
└───────────────────────────────────────────────────┘


司法院資訊處製作；財團法人民間司法改革基金會備份。
